【裁判字號】    99,台上,2278
【裁判日期】    990415
【裁判案由】    殺人
【裁判全文】
最高法院刑事判決            九十九年度台上字第二二七八號
上  訴  人  甲○○
上列上訴人因殺人案件，不服台灣高等法院高雄分院中華民國九
十七年四月十五日第二審更審判決（九十七年度上更(一)字第一九
號，起訴案號：台灣高雄地方法院檢察署九十四年度偵字第八八
三八號），提起上訴，本院判決如下：
    主  文
上訴駁回。
    理  由
按刑事訴訟法第三百七十七條規定，上訴於第三審法院，非以判
決違背法令為理由，不得為之。是提起第三審上訴，應以原判決
違背法令為理由，係屬法定要件。如果上訴理由書狀並未依據卷
內訴訟資料，具體指摘原判決不適用何種法則或如何適用不當，
或所指摘原判決違法情事，顯與法律規定得為第三審上訴理由之
違法情形，不相適合時，均應認其上訴為不合法律上之程式，予
以駁回。本件原判決依憑上訴人甲○○於警詢、偵查中陳稱案發
時伊質問陳春昇去哪裡，雙方致生爭吵，並發生拉扯，水果刀是
伊拿的，是家裡的刀之供述，證人李善智於審理時之證詞，卷附
國軍左營醫院附設民眾診療服務處診斷證明書、勘（相）驗筆錄
、鑑定驗斷書、相驗屍體證明書、現場勘查照片、複驗勘查（解
剖）照片、高雄市政府消防局救護紀錄表、法務部法醫研究所鑑
定書、高雄市政府警察局刑事鑑識中心現場勘察報告、現場測繪
圖、內政部警政署刑事警察局鑑驗書、刑案現場初步紀錄表、通
聯調閱查詢單、酒精測定值紀錄表、報案錄音光碟、勘驗筆錄、
精神鑑定書，暨扣案水果刀等證據資料。認上訴人有其事實欄所
載之殺人犯行，且敘明上訴人否認犯行，辯稱：當天伊有喝酒，
事發當時伊已失眠二天，伊僅知道事發前有煮菜，之後發生什麼
事情，伊均不清楚云云，並不足採，亦依調查所得證據，於理由
內詳予指駁、說明。因認上訴人犯行明確，而撤銷第一審科刑判
決，改判論處上訴人殺人罪刑，已詳述所憑之證據及其認定之理
由。上訴意旨略稱：依精神鑑定書所載上訴人行為當時係「嚴重
精神耗弱之人」，甚至可能達到心神喪失程度，對於殺人之行為
情狀根本無從認識，亦未有決意實現不法構成要件之心態，並無
故意可言，原判決既肯認鑑定書意見，卻又認上訴人有殺人故意
，理由矛盾。上訴人於行為時既屬無意識狀態，於心神清醒回復
之際，赫見陳春昇身上有血倒臥身旁，而打電話向消防局求助，
亦無從認定上訴人行為時有意識能力。上訴人遭受陳春昇家庭暴
力，長期淪為受害者角色，身心之苦楚難為外人道，所為犯行實
足以引起一般人之同情，應有刑法第五十九條減輕其刑規定之適
用云云。惟查：犯罪事實之認定，證據之取捨及其證明力之判斷
，乃事實審法院自由判斷之職權，如其取捨不違背經驗法則與論
理法則，即不得指為違法，而據為上訴第三審之理由。本件原判
決綜合全案證據資料，而為上訴人上揭犯罪之認定，已說明採用
高雄市立凱旋醫院精神鑑定結果認上訴人在行為當時的精神狀態
到達精神耗弱的程度，並以上訴人於刺殺被害人陳春昇後尚知立
即撥打一一九求救，於接電話之消防人員詢以發生什麼事時，尚
能回答趕快、趕快、我老公快死掉了等語，參酌上訴人罹患有憂
鬱症狀態，長期受其夫陳春昇家暴之影響等情觀之，尚難認上訴
人行為當時已因精神障礙或其他心智缺陷，致不能辨識其行為違
法或欠缺依其辨識而行為能力，僅能證明其有精神障礙致其辨識
行為違法之能力顯著減低之情形，未達心神喪失的程度。上訴人
因長期遭受家庭暴力，當日復因酒後與被害人發生爭吵，進而互
相拉扯，一時激憤頓萌殺意，取出水果刀朝被害人致命胸前部位
猛刺，整支刀刃幾近刺入，顯有殺人故意甚明，所辯無殺人故意
云云，並不足採，均於判決內詳細說明本於調查所得之心證而為
事實判斷之理由，所為論斷，並無理由不備之違法情形存在。又
刑法第五十九條之酌量減輕其刑，必須犯罪另有特殊之原因與環
境等情狀，在客觀上足以引起一般同情，認即科以最低度刑仍嫌
過重者，始有適用。是否適用上開規定酌量減輕其刑，均屬事實
審法院得依職權裁量之事項。原判決業已說明上訴人與被害人口
角爭吵，相互拉扯，頓萌殺意特意至住處一樓廚房拿取水果刀，
復朝被害人心臟要害用力刺入，查無顯可憫恕之處，並無違背法
令可言。此外，上訴意旨就屬原審採證、認事職權之適法行使及
原判決已說明事項，徒憑己見，任意指摘為違法，且仍為單純事
實之爭執，均非適法之第三審上訴理由。其上訴違背法律上之程
式，應予駁回。
據上論結，應依刑事訴訟法第三百九十五條前段，判決如主文。
中    華    民    國  九十九  年    四    月   十五   日
                      最高法院刑事第十一庭
                          審判長法官  石  木  欽
                                法官  洪  佳  濱
                                法官  韓  金  秀
                                法官  段  景  榕
                                法官  周  煙  平
本件正本證明與原本無異
                                      書  記  官
中    華    民    國  九十九  年    四    月  二十二  日
                                                      K

司法院資訊處製作；財團法人民間司法改革基金會備份。
